臺灣高等法院刑事判決
109年度上易字第2155號
上  訴  人  臺灣桃園地方檢察署檢察官 
被      告  賴宜民



上列上訴人因被告毒品危害防制條例案件，不服臺灣桃園地方法
院109年度易字第902號，中華民國109年9月10日第一審判決（聲
請簡易判決處刑案號：臺灣桃園地方檢察署109年度毒偵字第219
7號、第3846號），提起上訴，本院判決如下：
    主  文
上訴駁回。
    理  由
一、審理範圍：原審就被告甲○○（下稱被告)被訴施用第二級毒
    品部分，諭知公訴不受理，並就其附表所示之違禁物予以宣
    告沒收銷燬之，檢察官僅就原審諭知公訴不受理部分提起上
    訴，被告則未提起上訴，故本院審理範圍僅為原判決關於公
    訴不受理部分，合先敘明。
二、聲請簡易判決處刑意旨略以：㈠被告基於施用第二級毒品之
    犯意，於民國109 年3月30日中午12時許，在桃園市中壢區
    龍岡路某工地，以將第二級毒品甲基安非他命置入玻璃球燒
    烤吸食煙霧之方式，施用甲基安非他命1 次。嗣於同日晚間
    10時許，於桃園市中壢區環中東路與龍岡路口為警盤查，經
    警取得其同意搜索並扣得棉花棒1 枝，又採集其尿液送驗，
    結果呈安非他命類陽性反應；㈡又被告基於施用第二級毒品
    之犯意，於109 年6 月10日中午12時許，在桃園市中壢區中
    豐路某工地，以將第二級毒品甲基安非他命置入玻璃球燒烤
    吸食煙霧之方式，施用甲基安非他命1 次。嗣於同日晚間9 
    時許，於桃園市○鎮區○○路○段00號前為警盤查，經警取得其
    同意並扣得安非他命1 包及吸食器1 組。因認被告均涉犯毒
    品危害防制條例第10條第2 項之施用第二級毒品罪嫌等語。
三、檢察官上訴意旨略以：本件被告前因多次施用毒品案件，於
    105年、106年間經檢察官提起公訴，並均經法院判決確定在
    案，復於107年9月28日執行完畢，其於施用毒品執行完畢3
    年內再犯本件施用毒品之罪，依過去之實務見解，仍應科以
    刑罰，原判決諭知公訴不受理，其認事用法尚嫌未洽云云。
四、按起訴之程序違背規定者，應諭知不受理之判決，並得不經
    言詞辯論為之，刑事訴訟法第303條第1款、第307條分別定
    有明文。又施用第一、二級毒品為犯罪行為，毒品危害防制
    條例第10條設有處罰規定。故施用第一、二級毒品者，本應
    科以刑罰。惟基於刑事政策，對合於一定條件之施用者，則
    依同條例第20條之規定，施以觀察、勒戒及強制戒治之保安
    處分。另按109年1月15日修正公布、同年7月15日施行之毒
    品危害防制條例第20條第3項規定，犯第10條之罪於觀察、
    勒戒或強制戒治執行完畢釋放後，3年後始再犯者，不論其
    行為係在新法施行生效前或施行生效後所為（同條例第35條
    之1第1、2款參照），均應適用同條第1、2項（即應先觀察
    勒戒或強制戒治）之規定，其修法理由謂：施用毒品者具「
    病患性犯人」之特質，並參諸世界各國之醫療經驗及醫學界
    之共識，咸認施用毒品成癮者，其心癮甚難戒除，如觀察、
    勒戒或強制戒治執行完畢釋放後，3年後始再有施用第一級
    、第二級毒品之行為者，足見其有戒除毒癮之可能，宜再採
    以觀察、勒戒方式戒除其身癮及以強制戒治方式戒除其心癮
    之措施，為能放寬觀察、勒戒或強制戒治制度之適用時機，
    以協助施用者戒除毒癮，爰修正第3項。同條例第23條第2項
    亦配合修正為「觀察、勒戒或強制戒治執行完畢釋放後，3
    年內再犯第10條之罪者，檢察官或少年法院（地方法院少年
    法庭）應依法追訴或裁定交付審理。」可知本次修法對於施
    用毒品者施以觀察勒戒、強制戒治，或依法追訴（或裁定交
    付審理）之適用範圍，係確立初犯為具「病患性犯人」之特
    質應先經一完整之醫療處置，3年內再犯者應依法追訴（或
    裁定交付審理），3年後再犯則裁定觀察勒戒，殆無疑義。
    但對於3犯以上距最近1次觀察勒戒或強制戒治執行完畢釋放
    後，逾3年者，究應適用同條例第20條第3項或第23條第2項
    處理，本次修法未明確規定，惟基於罪刑法定之明確性原則
    、法文之文義解釋，參諸觀察勒戒等治療處置，乃結合醫師
    、觀護人、社工心理諮商等不同領域之專業人員參與之保安
    處分措施，目的除在戒除施用毒品者身癮、心癮之措施外，
    並企圖重新塑造生活紀律，改變其病態行為，與刑罰之執行
    並不相同，無法以刑罰補充或替代上開醫療處置之特性。從
    而，3犯以上如距最近1次觀察、勒戒或強制戒治執行完畢釋
    放後，已逾3年者，其間縱經判刑、執行，究與觀察勒戒或
    強制戒治已經完整之治療療程不同，無法補充或替代上開之
    醫療處置，均應再予觀察勒戒之機會，方為適法（最高法院
    109年8月11日第3次刑事庭會議決議、109年度台上字第3240
    號判決意旨參照）。且按檢察官「附命緩起訴」之該次施用
    第一、二級毒品犯行前之其他施用第一、二級毒品犯行，倘
    為「初犯」或經觀察、勒戒或強制戒治執行完畢釋放後「5
    年後再犯」（按依修正後規定應為「3年後再犯」），依毒
    品危害防制條例第20條第1、3項規定，本應由檢察官聲請法
    院裁定將被告送觀察、勒戒。被告犯罪時，復無事實上已接
    受等同「觀察、勒戒」處遇之情形。即使「附命緩起訴」經
    撤銷，既無明文檢察官應就上開其他施用第一、二級毒品犯
    行直接起訴，基於被告受觀察、勒戒處遇權益之維護，並遵
    守正當法律程序，自應為有利於被告之解釋，仍應由檢察官
    聲請法院裁定將被告送觀察、勒戒，尚不得逕對被告起訴（
    最高法院109年度台非字第105號判決參照）。另依增訂毒品
    危害防制條例第35條之1 第1 款、第2 款之規定「偵查中之
    案件，由檢察官依修正後規定處理；審判中之案件，由法院
    依據修正後規定處理」，亦即檢察官就偵查中、法院就審判
    中之施用毒品案件，均應依上揭修正後規定處理。是檢察官
    對第3犯（或第3犯以上）施用毒品者發動偵查時，如該次施
    用毒品時間距最近1次觀察、勒戒或強制戒治執行完畢釋放
    後已逾3年，檢察官即應依修正後毒品危害防制條例第20條
    第3項、第23條第2項規定，向法院聲請裁定觀察、勒戒，倘
    未先送勒戒處所觀察、勒戒，而逕行起訴，其起訴之程序違
    背規定，自應諭知不受理之判決（最高法院88年度台非字第
    146號判決意旨參照）。
五、經查，被告前因施用毒品案件，經臺灣新北地方法院以103 
    年度毒聲字第214 號裁定送觀察、勒戒後，於103 年5 月22
    日因認無繼續施用傾向而釋放，並經臺灣新北地方檢察署檢
    察官以103 年度毒偵字第1532號為不起訴處分確定，有該不
    起訴處分書、本院被告前案紀錄表在卷可參。而本案起訴書
    所載被告施用毒品時間分別為109 年3 月30日中午12時許以
    及109 年6 月10日中午12時許，距被告前開觀察、勒戒執行
    完畢釋放時點之103 年5 月22日，已逾3 年。雖被告於前開
    觀察、勒戒執行完畢釋放後，曾於「105 年2 月16日晚間10
    時」，在新北市三峽區中正路路邊車上，以玻璃球燒烤吸食
    煙霧之方式施用第二級毒品甲基安非他命1 次之犯行，以及
    於「106 年1 月31日凌晨3 時」，在新北市板橋區板城路湳
    興橋下，以將甲基安非他命置入玻璃球內燒烤產生煙霧之方
    式，施用甲基安非他命1 次，並經法院判刑及執行完畢，有
    臺灣新北地方法院105 年度簡字第6483號、106 年度審簡字
    第1430號判決，及本院被告前案紀錄表在卷可參，揆諸前揭
    說明，自應依修正後之毒品危害防制條例第20條第3項規定
    ，再給予被告適用「觀察、勒戒」之機會，使其得以治療之
    方式代替刑罰。又本案係於109 年7 月15日新法施行後之10
    9年8月10日經檢察官聲請簡易判決處刑、同年9 月4日始繫
    屬原審法院，此有原審法院收文戳、109年度毒偵字第2197
    號、第3846號聲請簡易判決處刑書在卷可憑（見原審109年
    度壢簡字第1965號卷第7至11頁），揆諸前開說明，其未依
    修正後之毒品危害防制條例規定聲請裁定觀察勒戒，而逕行
    聲請簡易判決處刑，其起訴之程序已違背規定，原審法院因
    此依刑事訴訟法第452 條規定改行通常程序，並依同法第30
    3條第1款規定為公訴不受理之判決，核無違誤。
六、綜上所述，檢察官之上訴為無理由，爰不經言詞辯論，逕駁
    回其上訴。
據上論斷，應依刑事訴訟法第372條，判決如主文。
本案經檢察官林欣怡提起公訴，檢察官崔秉君提起上訴。
中　　華　　民　　國　　110 　年　　1 　　月　　15　　日
                  刑事第十三庭審判長法  官  王國棟
                                    法  官  曹馨方
                                    法  官　呂煜仁
以上正本證明與原本無異。
不得上訴。
                                    書記官　林廷佳
中　　華　　民　　國　　110 　年　　1 　　月　　15　　日